最高法院刑事判決　　　　　　　　　　　　　　　九十三年度台上字第六七五七號
　　上　 訴　 人　台灣高等法院台南分院檢察署檢察官
　　上訴人即被告　甲○○
　　　　　　　　　　　　　（另案羈押於台灣台南看守所）
　　上訴人（被告） 乙○○
右上訴人等因被告等違反槍砲彈藥刀械管制條例案件，不服台灣高等法院台南分院中
華民國九十三年九月八日第二審更審判決（九十三年度重上更(三)字第八八號，起訴案
號：台灣台南地方法院檢察署八十九年度偵字第二六八三、二八三二、三五五九、三
七八三號），提起上訴，本院判決如左：
    主  文
上訴駁回。
    理  由
一、檢察官對甲○○上訴部分：
原判決撤銷第一審關於甲○○部分之判決，依想像競合犯、牽連犯從一重改判論處甲
○○共同未經許可，持有手槍罪刑，已敘明所憑之證據及認定之理由。而上訴第三審
法院之案件，是否以判決違背法令為上訴理由，應就上訴人之上訴理由書狀加以審查
。至原判決究有無違法，與上訴是否以違法為理由為兩事。如上訴理由書狀非以判決
違法為上訴理由，其上訴第三審之程式即有欠缺，應認上訴為不合法，依刑事訴訟法
第三百九十五條前段予以駁回。檢察官上訴意旨，對於甲○○被訴未經許可，持有手
槍部分，經原審判決有罪，究竟如何違背法令，並無一語道及（其上訴意旨僅在說明
甲○○除恐嚇李憲旗外，亦以電話恐嚇吳鐘標）。關於未經許可，持有手槍違反槍砲
彈藥刀械管制條例之上訴，顯與法律規定得為第三審上訴理由之違法情形，不相適合
，其上訴違背法律上之程式，應予駁回。又裁判上一罪案件之重罪得提起第三審上訴
，其輕罪部分雖不得上訴，依審判不可分原則，第三審法院亦應併予審判，但以重罪
部分之上訴合法為前提，如該上訴為不合法，第三審法院既應從程序上予以駁回，而
無從為實體上判決，對於輕罪部分自無從適用審判不可分原則，併為實體上審判（本
院七十六年臺上字第二二○二號判例參照）。查刑事訴訟法第三百七十六條所列各罪
之案件，不得上訴於第三審法院。檢察官上訴意旨，雖指摘甲○○除恐嚇李憲旗外，
亦以電話恐嚇吳鐘標涉有恐嚇危害安全罪嫌。惟甲○○被訴以電話恐嚇吳鐘標部分，
檢察官係依刑法第三百零五條之罪嫌提起公訴，並認與恐嚇李憲旗部分及持有手槍有
裁判上一罪關係。而恐嚇危害安全罪核屬刑事訴訟法第三百七十六條第一款之案件，
依上開說明，自不得上訴於第三審法院。本件未經許可，持有手槍部分之上訴為不合
法，應從程序上駁回，已如前述，則對於輕罪之恐嚇危害安全部分，自無從併為實體
上審判，應併予駁回。
二、甲○○、乙○○上訴部分：
按刑事訴訟法第三百七十七條規定，上訴於第三審法院，非以判決違背法令為理由，
不得為之。是提起第三審上訴，應以原判決違背法令為理由，係屬法定要件。如果上
訴理由狀並未依據卷內訴訟資料，具體指摘原判決不適用何種法則或如何適用不當，
或所指摘原判決違法情事，顯與法律規定得為第三審上訴理由之違法情形，不相適合
時，均應認其上訴為違背法律上之程式，予以駁回。一本件上訴人即被告甲○○（下
稱上訴人）上訴意旨略稱：(一)、上訴人另案被訴於民國九十年六月五日上午，將義大
利製貝瑞塔制式手槍一支、子彈二十三發，交予另案裁判之王國信，作為槍殺余進益
之用。嗣王國信於同日下午，持該手槍、子彈從台灣高等法院台南分院大門口尾隨余
進益之車輛，至台南市○區○○路一一七號附近時，基於殺人之犯意，以該手槍朝余
進益射擊八發子彈，致余進益受有氣胸、血胸、骨折之槍傷，幸經送醫急救始未發生
死亡結果，涉犯未經許可持有手槍、殺人未遂罪名，另案經檢察官提起公訴，由台灣
高等法院台南分院以九十三年度上更(一)字第二七五號案件審理中。上開案件與本案（
亦係找余進益尋仇）應有連續犯裁判上一罪關係。原判決認定，前後兩案相隔年餘，
係另行起意，有理由不備及調查未盡之違誤。(二)、原判決理由先稱，乙○○使用之槍
枝係由另案裁判之江裕誠提供，但其後又謂係江裕誠及上訴人所提供，前後矛盾。(三)
、原判決理由說明，本案查獲制式子彈二十三發（即在上訴人身上查獲十發，在江裕
誠身上查獲十三發），已試射十二發，剩十一發，並無錯誤。惟其附註部分，謂「甲
○○於八十九年二月十八日被警方人員搜出十顆子彈，另被告乙○○於八十八年十二
月十六日持手槍及子彈六顆朝余進榮住處大門射擊五槍，剩一顆子彈；又於八十八年
十二月二十九日持手槍及子彈五顆朝吳鐘標射擊四槍，剩一顆子彈，共計有十二顆子
彈，送鑑定試射所剩十一顆，應認與被告二人涉犯本案有關連」云云，前後矛盾。(四)
、原判決於量刑時，審酌「被告甲○○僅因私怨即央求被告乙○○、同案共犯江裕誠
持槍行兇，且事後不僅無悔悟之心，甚至於本院上訴審調查時再央人槍殺證人余進益
，對社會治安之危害甚大，並分別審酌被告甲○○、乙○○二人之品行、犯罪動機、
目的、手段、持有槍、彈對社會治安所生危害及犯罪後之態度等一切情狀，分別量處
如主文第二項所示之刑」。惟槍殺證人余進益未遂部分，並非本案裁判之範圍，原審
於量刑時，參酌上訴人另又槍殺余進益未遂，殊難謂適法。(五)、原判決事實認定，上
訴人係基於單一未經許可同時持有槍、彈之犯意；理由亦說明，上訴人先後持有槍、
彈之行為，係為達同一目的而持有，並侵害同一法益，在法律評價上為接續犯。主文
也諭知，上訴人未經許可持有手槍一罪。惟其事實另又記載，上訴人「連續持槍恐嚇
共同傷害」，似又認有「連續」持槍之行為，前後矛盾。(六)、依原判決認定之事實，
下手向余進益、李憲旗實施恐嚇者係江裕誠，上訴人與乙○○並未參與實施；另下手
向余進榮（余進益之兄）恐嚇、對吳鐘標實施傷害者係乙○○，上訴人及江裕誠並未
參與實施。縱上訴人應就上開行為負責，亦僅能依共謀共同正犯理論予以論罪，原判
決謂上訴人就恐嚇危害安全、傷害部分亦有行為分擔，已有未合。又上訴人與乙○○
、江裕誠對於恐嚇危害安全、傷害，有如何之謀議，原判決未予說明，亦有疏漏。(七)
、原判決認定上訴人恐嚇李憲旗，係以李憲旗在警詢時之供述，採為證據。該審判外
之供述，未經具結，不得採為證據。(八)、原判決認定，江裕誠於八十八年十二月六日
凌晨一時許，在高雄市左營區○○○路上，係恐嚇余進益，非恐嚇余進益之兄余進榮
。惟原審未調查當時係何人開車，亦未傳訊該車主，有調查未盡之違法。(九)、依據檢
察官起訴之事實，八十八年十二月六日在高雄市左營區○○○路實施恐嚇者，其起訴
之對象為江裕誠；八十八年十二月十六日在台北市內湖區余進榮住處實施恐嚇者，其
起訴之對象為乙○○。原判決認為上訴人就此部分，係基於主導之地位，得併予審判
，但上訴人縱涉有共犯情形，亦未經起訴，原審併予裁判顯然違法（按原判決已說明
，此部分與起訴事實有裁判上一罪關係，為起訴效力所及，得併予審究，見原判決第
十九面末行至第二十面首行）。(十)、原判決以吳鐘標受傷之診斷證明書，採為上訴人
涉犯傷害罪之證據。然未於審判期日提示上開證據，有應於審判期日調查之證據而未
予調查之違法。二上訴人（被告）乙○○（下稱上訴人）上訴意旨略稱：(一)、依原判
決認定之事實，下手向余進益、李憲旗實施恐嚇者係江裕誠，上訴人並未參與實施。
則上訴人就此部分犯行，與下手實施之正犯間，有如何之謀議，原判決未予說明，有
理由不備之違誤。(二)、原判決認定，上訴人與甲○○、江裕誠就恐嚇余進益、李憲旗
部分，應有犯意聯絡、行為分擔，係以江裕誠之供述以為證據。惟江裕誠係於八十九
年二月十八日被逮捕，而江裕誠恐嚇余進益之時間為八十八年十二月六日，顯然江裕
誠之供述尚無法認定上訴人與江裕誠有犯意之聯絡。原判決此部分之認定，有理由矛
盾之違誤。(三)、上訴人與余進榮、吳鐘標因有「便當回扣」糾紛，致衍生恐嚇危害安
全、傷害案件。原審不予採信，其取捨證據，違反經驗法則。(四)、原判決認定，上訴
人恐嚇、傷害吳鐘標與「便當回扣」無關，係以李憲旗之供述為證據。然余進益自八
十八年十月間起，即未與吳鐘標在一起，則上訴人於八十八年十二月間恐嚇、傷害吳
鐘標時，即不可能是要吳鐘標交出余進益。上開有利於上訴人之證據，原審未予採納
，復未說明不可採之理由，有理由不備之違法云云。
惟查：(一)、原判決撤銷第一審關於上訴人等部分之判決，依想像競合犯（手槍、子彈
想像競合）、牽連犯（與恐嚇危害安全、傷害相牽連）從一重改判論處上訴人等共同
未經許可，持有手槍罪刑，已敘明所憑之證據及認定之理由。上訴人等與另案裁判之
江裕誠亦一致承認：涉案之手槍、子彈係江裕誠所提供，其間除由江裕誠持槍、彈恐
嚇余進益外，並將槍、彈交由乙○○恐嚇余進榮及傷害吳鐘標。嗣上訴人等與江裕誠
三人於八十九年二月十八日上午六時許，欲離開台南縣永康市○○街二二六巷三弄十
號躲藏處時，經警查獲，在甲○○身上扣得貝瑞塔型九二手槍一支（管制編號000
0000000號）、制式子彈十發；在乙○○、江裕誠處扣得貝瑞塔九二型手槍一
支（管制編號0000000000號）、子彈十三發。上開槍、彈經送請鑑定結果
，槍枝係美國 BERETTA廠92FS型之制式半自動手槍，槍管內具六條右旋來復線，機械
性能良好，可擊發子彈，認均具殺傷力；子彈均為制式子彈，具殺傷力，有內政部警
政署刑事警察局八十九年二月十八日刑鑑字第二○一○○號鑑定通知書在卷可資證明
。又上訴人等與江裕誠為達同一目的，共同持有手槍，侵害同一法益，依一般社會健
全觀念，在時間差距上，難以強行分開，在刑法評價上，以視為數個舉動之接續施行
，合為包括之一行為予以評價，較為合理，屬接續犯，為包括之一罪。甲○○雖辯稱
，本案與另案槍殺余進益未遂案件（台灣高等法院台南分院九十三年度上更(一)字第二
七五號），有連續犯裁判上一罪關係。然查，甲○○另案被訴槍殺余進益未遂之事實
為：本案（即本件違反槍砲彈藥刀械管制條例案件）經第一審判決後，上訴於第二審
時，法院欲傳喚證人余進益作證，而甲○○因懷疑余進益與其配偶有染，早已心存芥
蒂，且惟恐余進益之證言對其不利，而另行起意與王國信謀議，以免除王國信先前積
欠之新台幣七十餘萬元債務為條件，推由王國信待余進益到庭作證後予以槍殺，經王
國信應允。甲○○遂於九十年六月五日上午，持交義大利製貝瑞塔制式手槍一支、子
彈二十三發予王國信，作為槍殺余進益之用。同日下午（即本案繫屬於第二審時）余
進益至台灣高等法院台南分院為本案作證，待開庭完畢步出法庭後，王國信乃從大門
口尾隨余進益之車輛，待車行至台南市○區○○路一一七號附近時，王國信即基於殺
人之犯意持上開槍、彈，槍朝余進益射擊八發子彈，致余進益受有氣胸、血胸、骨折
之槍傷，幸經送醫急救始未發生死亡結果。嗣經警方逐一檢視法院及附近商家之監視
錄影帶，發現甲○○、王國信等人涉有重嫌始查獲，並扣得前揭義大利製貝瑞塔手槍
一支及剩餘之子彈十五發。查該案槍殺余進益未遂之犯罪時間為九十年六月五日，手
槍係來自甲○○；而本案未經許可持有之二支手槍則來自江裕誠，且早於八十九年二
月十八日即已查扣。前後兩案雖均與余進益有關，但並非同一槍枝，且兩案之時間相
隔年餘，甲○○並無從預知第二審法院是否會傳喚余進益作證，自難認甲○○於一年
之前即預測將來會槍殺余進益而基於概括之犯意持有手槍。甲○○空言自八十八年十
月間起，即持有槍殺余進益之手槍，無可採信，嗣用以槍殺余進益之手槍應係九十年
六月間另行起意而持有，前後兩案並無裁判上一罪關係。因認上訴人等在本案，確有
共同未經許可持有手槍（手槍與子彈想像競合，並與恐嚇危害安全、傷害相牽連）之
行為，為其所憑之證據及認定之理由。而以甲○○嗣後辯稱，本案與另案槍殺余進益
未遂案件，有連續犯裁判上一罪關係云云，乃飾卸之詞，不可採信等情綦詳。(二)、乙
○○於本案所持用之手槍係來自江裕誠，已據乙○○、江裕誠供明在卷，而甲○○又
委託江裕誠、乙○○持槍處理其與余進益間之糾紛，三人對於未經許可持有手槍（及
恐嚇危害安全、傷害）均有共犯關係。從而原判決理由記載：乙○○持用之槍枝為江
裕誠及甲○○所提供，就其前後文觀之，係指江裕誠、甲○○對於提供槍枝，有共犯
關係而言（見原判決第十五面第一至五行），自不得任意指摘為理由矛盾。(三)、依原
判決認定之事實，上訴人等與江裕誠三人於八十九年二月十八日上午六時許，在台南
縣永康市○○街二二六巷三弄十號經警查獲時，在甲○○身上扣得貝瑞塔型九二手槍
一支（管制編號0000000000號）、制式子彈十發；在乙○○、江裕誠處扣
得貝瑞塔九二型手槍一支（管制編號0000000000號）、子彈十三發（其中
含先前射擊余進榮住處所剩子彈一發、射擊吳鐘標所剩子彈一發，見原判決第四面第
一至七行），亦即共扣得制式子彈二十三發，甚為明確。嗣原判決理由於說明查獲制
式子彈二十三發，已試射十二發，剩十一發時，以括號附註：「甲○○於八十九年二
月十八日被警方人員搜出十顆子彈，……另乙○○於八十八年十二月十六日持手槍及
子彈六顆朝余進榮住處大門射擊五槍，剩一顆子彈；又於八十八年十二月二十九日持
手槍及子彈五顆朝吳鐘標射擊四槍，剩一顆子彈，……送鑑定試射所剩十一顆，應認
與被告二人涉犯本案有關連」等語（見原判決第二十一面第十四至十九行），雖未將
在乙○○、江裕誠處查扣之其餘子彈，一併註記。然就其前後文觀之，此部分係在說
明鑑定後所剩「十一發子彈」，為違禁物，依刑法第三十八條第一項第一款規定沒收
（見原判決第二十二面第一至二行）。上開文字之瑕疵，顯然於判決無影響，自不得
據為上訴第三審理由。(四)、關於量刑之輕重，係屬事實審法院得依職權裁量之事項，
苟已斟酌刑法第五十七條各款所列情狀而未逾越法定刑度，亦未濫用其權限，即不得
任意指摘為違法，以為上訴第三審之理由。原判決如何依據刑法第五十七條之規定，
審酌「甲○○僅因私怨即央求乙○○、江裕誠持槍行兇，事後不僅無悔悟之心，甚至
於本院（指原審法院）上訴審調查時，再央人槍殺證人余進益，對社會治安之危害甚
大，並分別斟酌甲○○、乙○○之品行、犯罪動機、目的、手段、持有槍、彈對社會
治安所生危害及犯罪後之態度等一切情狀」，量處適當之刑，已敘明其理由。其中關
於「甲○○僅因私怨即央求乙○○、江裕誠持槍行兇，事後不僅無悔悟之心，甚至於
本院（指原審法院）上訴審調查時，再央人槍殺證人余進益，對社會治安之危害甚大
」等語，旨在說明甲○○於本案「犯罪後之態度」問題，自不得任意指摘為違法。(五)
、原判決以：上訴人等與江裕誠為達同一目的，共同持有手槍，侵害同一法益，依一
般社會健全觀念，在時間差距上，難以強行分開，在刑法評價上，以視為數個舉動之
接續施行，合為包括之一行為予以評價，較為合理，屬接續犯，為包括之一罪，而未
論以連續犯，已詳為說明。至於事實欄所記載，上訴人等與江裕誠基於「未經許可同
時持有槍、彈，連續持槍恐嚇共同傷害等之犯意聯絡」部分（見原判決第二面第十三
至十四行）。其中關於「連續持槍恐嚇共同傷害」一語，就其前後文觀之，其真意應
為「持槍連續恐嚇共同傷害」，乃恐嚇危害安全之連續犯，非持有手槍之連續犯。上
開文字之瑕疵，顯然於判決無影響，自亦不得據為上訴第三審理由。甲○○上訴意旨
（上訴意旨一之(一)至(五)部分），徒憑己見，就原判決已說明事項或屬原審採證認事職
權之適法行使，任意指摘為違法，顯與法律規定得為第三審上訴理由之違法情形，不
相適合。另乙○○對於被訴未經許可，持有手槍部分，經原審判決有罪，究竟如何違
背法令，則無一語道及（其上訴意旨僅在指摘恐嚇危害安全、傷害部分）。上訴人等
之上訴違背法律上之程式，應予駁回。又裁判上一罪案件之重罪得提起第三審上訴，
其輕罪部分雖不得上訴，依審判不可分原則，第三審法院亦應併予審判，但以重罪部
分之上訴合法為前提，如該上訴為不合法，第三審法院既應從程序上予以駁回，而無
從為實體上判決，對於輕罪部分自無從適用審判不可分原則，併為實體上審判。按刑
事訴訟法第三百七十六條所列各罪之案件，經第二審判決者，不得上訴於第三審法院
，法有明文。原判決認定上訴人等恐嚇危害安全、傷害部分，係犯刑法第三百零五條
、第二百二十七條第一項之罪，並與未經許可持有手槍部分有方法結果之牽連關係，
為裁判上一罪，應從一重之未經許可持有手槍罪處斷。而刑法第三百零五條、第二百
二十七條第一項之罪，核屬刑事訴訟法第三百七十六條第一款之案件，依上開說明，
既經第二審判決，自不得上訴於第三審法院。本件未經許可持有手槍部分之上訴為不
合法，應從程序上駁回，已如前述，則對於裁判上一罪之輕罪即恐嚇危害安全、傷害
部分（上訴意旨一之(六)至(十)及二之(一)至(四)部分，均係對於恐嚇危害安全、傷害之指摘
），自無從併為實體上審判，應併予駁回。
據上論結，應依刑事訴訟法第三百九十五條前段，判決如主文。
中　　　華　　　民　　　國　　九十三　　年　　 十二 　　月　　二十三　　日
                              最高法院刑事第八庭
                                  審判長法官  陳　炳　煌
                                        法官  陳　世　雄
                                        法官  吳　信　銘
                                        法官  林　永　茂
                                        法官  蕭　仰　歸
      右正本證明與原本無異
                                              書  記  官
中　　　華　　　民　　　國　　九十三　　年　　 十二 　　月　　二十七　　日
                                                                      Ｒ
